【裁判字號】    98,訴,164
【裁判日期】    980629
【裁判案由】    違反稅捐稽徵法等
【裁判全文】
臺灣基隆地方法院刑事判決               98年度訴字第164號
公  訴  人  臺灣基隆地方法院檢察署檢察官
被      告  丙○○
上列被告因違反稅捐稽徵法等案件，經檢察官聲請簡易判決處刑
（98年度撤緩偵字第7 號），本院基隆簡易庭認為不宜以簡易判
決處刑，簽移由本院普通庭改依通常程序審理（98年度基簡字第
169 號），被告於本院準備程序中就被訴之事實為有罪之陳述，
經本院合議庭裁定改由受命法官獨任依簡式審判程序進行審理，
並判決如下：
    主  文
丙○○共同幫助納稅義務人以不正當方法逃漏稅捐，處有期徒刑
月，如易科罰金，以銀元佰元即新臺幣玖佰元折算壹日。減
為有期徒刑壹月拾伍日，如易科罰金，以銀元佰元即新臺幣玖
佰元折算壹日。
    事  實
一、丙○○前曾因竊盜案，經臺灣板橋地方法院以95年度易字第
    1417號判決判處有期徒刑6月確定，嗣經同院以96 年度聲減
    字第2513號裁定減刑為有期徒刑3月確定，於96年7月27日易
    科罰金執行完畢（不構成累犯）。乙○○（所涉逃漏稅捐案
    件業經檢察官另為緩起訴處分確定）係址設於基隆市信義區
    ○○○路168巷48弄10號2樓之「潤德工程行」之負責人，並
    以製作潤德工程行各類所得扣繳暨免扣繳憑單（下稱扣繳憑
    單）及營利事業所得稅結算申報書為其附隨業務，為從事業
    務之人，並為稅捐稽徵法所稱納稅義務人之商業負責人。丙○○明知潤德工程行為納稅義務人，亦明知丁○○於民國93
    年間並未任職於潤德工程行，亦未支領薪資，竟與乙○○基
    於行使業務上登載不實文書之犯意聯絡及以不正方法逃漏稅
    捐之犯意，於94年5 月前之不詳時間，由丙○○取得丁○○
    身分證之影本後，交予乙○○，並於乙○○交付之空白切結
    書上，冒用丁○○名義製作領取薪資新台幣（下同）17萬元
    切結書之私文書，乙○○再利用不知情之會計師，於其業務
    上所製作之扣繳憑單上，虛偽登載丁○○向潤德工程行領取
    17萬元之薪資；乙○○又於93年間辦理潤德工程行93年度營
    利事業所得稅結算申報時，利用不知情之會計師，將該不實
    之薪資金額列為潤德工程行之薪資支出費用，據以製作潤德
    工程行93年度營利事業所得稅結算申報書，以虛增該公司營
    業成本後，於94年5月30日持向財政部台北市國稅局申報扣
    抵營業所得稅而行使之，以此不正當方法逃漏潤德工程行所
    應繳納之93年度營利事業所得稅，足以生損害於丁○○及稅
    捐稽徵機關稅捐核課之正確性。嗣因丁○○接獲財政部臺灣
    省北區國稅局93年度綜合所得稅核定通知書，始知上情。
二、案經丁○○訴由臺灣基隆地法院檢察署檢察官偵查後聲請簡
    易判決處刑。
    理  由
一、本件被告丙○○所犯者非為死刑、無期徒刑、最輕本刑為3
    年以上有期徒刑之罪或高等法院管轄第一審案件，其於準備
    程序進行中，先就被訴事實為有罪之陳述，經告知其簡式審
    判程序之旨，並聽取公訴人、被告之意見後，本院依刑事訴
    訟法第273條之1第1 項之規定，裁定由受命法官獨任進行簡
    式審判程序，合先敘明。
二、上開犯罪事實，業經被告丙○○於本院審理時坦承不諱，並
    經證人丁○○、乙○○於本院審理時證述甚詳，復有財政部
    台北市國稅局綜合所得稅核定通知書（詳95年度偵字第2782
    號第8頁）、切結書（詳97年度偵緝字第48號第28 頁）、財
    政部臺灣省北區國稅局信義稽徵所98年4月7日北區國稅信義
    一字第0981002884號函及附件（說明書、薪資卡、切結書）
    、財政部臺灣省北區國稅局信義稽微所98年5月12日北區國
    稅信義一字第0981003807號函及附件（損益及稅額計算表）
    （詳本院卷）在卷可稽，足認被告之自白與事實相符。本案
    事證明確，被告之犯行均堪認定，應依法論科。
三、論罪科刑之法律適用
  (一)按營利事業填報扣繳憑單，乃附隨其業務而製作，不得謂非
    業務上所掌之文書。此種扣繳憑單內容如有不實，而足生損
    害於公眾或他人，即係犯業務上登載不實文書之罪名。且稅
    捐稽徵法第41條既未如舊營業稅法第50條規定將偽造文書列
    為犯罪要件之一，即不能將偽造文書涵蓋在內，而置之不論
    ，故營利事業納稅義務人填報不實之扣繳憑單，以逃漏自己
    稅捐時，除成立稅捐稽徵法第41條之罪名外，另又觸犯刑法
    第216條、第215條之罪，其間有方法結果關係，應從一重處
    斷，最高法院70年度第9 次刑事庭會議決議參照。又按被告
    行為後，刑法於94年2月2日公布，於95年7月1日施行之，而
    行為後法律有變更者，適用行為時之法律，但行為後之法律
    有利於行為人者，適用最有利於行為人之法律，修正後刑法
    第2條訂有明文。此條規定乃與刑法第1條罪刑法定主義契合
    ，而貫徹法律禁止溯及既往原則，係規範行為後法律變更所
    生新舊法律比較適用之準據法，是刑法第2條第1項本身雖經
    修正，但刑法第2條第1項既屬適用法律之準據法，本身尚無
    比較新舊法之問題，應一律適用裁判時之修正後之刑法第2
    條第1 項規定，以決定適用之刑罰法律。又比較時應就「罪
    刑」有關之共犯、未遂犯、想像競合犯、牽連犯、連續犯、
    結合犯，以及累犯加重、自首減輕暨其他法定加減原因（如
    身分加減）與加減例等一切情形，綜其全部「罪刑」之結果
    而為比較（最高法院95年5月23日，95年度第8次刑庭會議決
    議參考）。經查：刑法第216條、第215條、第210 條及稅捐
    稽徵法第43條第1 項等規定，無論觀其構成要件，抑其法律
    效果，固因俱無變動，而無法律變更暨新舊法律比較之可言
    ，惟因刑法第215條之罰金法定本刑僅規定「（新臺幣）500
    元以下罰金」、稅捐稽徵法第43條第1 項之罰金法定本刑亦
    僅規定「或科新臺幣60,000元以下罰金」，是其最低數額之
    宣告，即應回歸適用刑法第33條第5 款之總則規定限制。又
    刑法第33條第5 款所定之罰金刑最低數額，依修正前刑法第
    33條第5款「罰金：（銀元）1元以上。」暨現行法規所定貨
    幣單位折算新臺幣條例第2 條所定折算比例而為換算，本法
    之罰金最低額度本應為銀元1元即新臺幣3元。修正後刑法第
    33條第5款規定：「罰金：新臺幣1,000元以上，以百元計算
    之。」本法之罰金最低額度業已提高為新臺幣1,000 元。據
    此而為比較適用，修正後刑法第33條第5 款之規定，顯然較
    不利於被告，本諸刑法第2條第1項所揭櫫之「從舊從輕」原
    則，本法有關罰金刑之宣告，自仍應適用修正前刑法第33條
    第5款規定，以銀元1元即新臺幣3 元為其所得宣告之最低數
    額（最高法院95年度第八次刑事庭會議決議三(一)1.參照）。
    （惟為呼應刑法第33條第5款之修正，刑法施行法第2條之1
    第1項雖規定「中華民國94年1 月7日刑法修正施行後，刑法
    分則編所定罰金之貨幣單位為新臺幣。」（95年6月14 日制
    定公佈，並因配合刑法之修正施行，依刑法施行法第10條、
    第10條之1規定，自95年7月1 日開始施行）；然考量刑法新
    制施行以後，刑法分則編所定罰金已無「罰金罰鍰提高標準
    條例」及「現行法規所定貨幣單位折算新臺幣條例」之適用
    ，為使罰金數額趨於一致，避免新舊法律之比較適用，刑法
    施行法第1條之1第2項遂規定「94年1月7 日刑法修正時，刑
    法分則編未修正之條文定有罰金者，自94年1月7日刑法修正
    施行後，就其所定數額提高為30倍。但72年6月26日至94 年
    1 月7日新增或修正之條文，就其所定數額提高為3倍。」即
    在95 年6月30日以前，刑法分則編所定罰金之貨幣單位固為
    銀元，且部分條文亦應適用罰金罰鍰提高標準條例第1 條前
    段規定提高倍數；且自95年7月1日以後，刑法分則編所定罰
    金之貨幣單位則為新臺幣，並應一律依刑法施行法第1條之1
    第2項規定，提高其倍數為3倍或30倍不等。惟經互為折算結
    果，無論新制施行前、後，刑法分則編所定罰金數額之內涵
    實無不同；即刑法分則編有關罰金刑之貨幣單位，雖已由「
    銀元」改為「新臺幣」，然法院所得判處之罰金最高數額實
    並無二致，即所涉刑罰之實質內涵俱未變更。是自95年7月1
    日起，刑法分則編所定條文雖應一律適用刑法施行法第1條
    之1之規定，而不得再適用罰金罰鍰提高標準條例第1條之規
    定）。
  (二)查乙○○係潤德工程行負責人，為從事業務之人，其明知潤
    德工程行未曾雇用丁○○，仍不實填載該工程行93年度「各
    類所得扣繳暨免扣繳憑單」及「營利事業所得稅結算申報書
    」後持之向稅捐主管機關申報，自屬行使業務上登載不實之
    文書，被告與潤德工程行之負責人乙○○，就虛捏「丁○○
    於93年度向潤德工程行領取薪資170,000 元」等不實內容，
    再委請不知情之會計師將上揭不實內容登載於其業務上作成
    之扣繳憑單而持以報稅等事實，既有犯意之聯絡及行為之分
    擔，則彼此間自係共同正犯，被告雖非從事上開業務之人，
    然其既與潤德工程行之負責人乙○○共同實施本件行使業務
    登載不實文書犯行，則依刑法第31條第1 項規定，仍應論以
    刑法第28條之共同正犯（被告行為後，刑法第28條、第31條
    雖有文字修改，然考其修正理由，僅係意在排除「陰謀共同
    正犯」、「預備共同正犯」之適用，而與本案之共犯型態不
    生影響，即就本案共犯型態而論，新、舊法律並未異其旨趣
    ，是亦不生新舊法律比較適用之問題）。又被告另冒用丁○○名義偽造丁○○領取薪資17萬元之切結書並持之行使，則
    係犯刑法第216條、第210條行使偽造私文書罪。核被告所為
    ，係犯刑法第216條、第214條之行使業務登載不實文書罪、
    同法第216條、210條之行使偽造私文書罪及稅捐稽徵法第43
    條第1項之幫助逃漏稅捐罪（因被告亦有簽立領取薪資72 萬
    元之切結書，且證人乙○○亦證述有申報被告薪資所得，是
    聲請簡易處刑書認被告係犯共同逃漏稅捐罪容有誤會）。又
    被告偽造「丁○○」署押及指紋印之行為係偽造私文書之階
    段行為，偽造私文書之行為係行使偽造私文書之低度行為，
    均不另論罪。再被告所犯上開數罪間，顯有方法、結果之牽
    連關係，應適用修正前刑法第55條後段規定，應從一較重之
    稅捐稽徵法第43條第1 項之幫助逃漏稅捐罪處斷（被告在刑
    法廢除「牽連犯」規定以前之所犯，按諸修正前刑法第55條
    規定，本應依牽連犯之規定，從一較重之罪處斷，較之新法
    刪除牽連犯規定而應一律予以數罪併罰之情節，修正前之規
    定顯然較有利於被告，本諸刑法第2條第1項所揭櫫之「從舊
    從新」原則，適用最有利於行為人之法律）。
  (三)次查聲請簡易判決處刑書雖未論引刑法第216條、第210條、
    第217 條等法條罪名，然按犯罪是否起訴，以起訴書所載事
    實為準，不以所引法條為唯一依據（最高法院64年臺非字第
    142 號判例意旨參照）。茲檢察官聲請本院逕以簡易判決處
    刑之犯罪事實既曾概略敘及「竟與乙○○共同基於逃漏所得
    稅及行使業務登載不實文書罪之犯意聯絡，於94年5 月前之
    不詳時間，由丙○○將丁○○之身分證影本等資料交予乙○○」等語，所稱「等資料」自包括「切結書」，是被告冒用
    丁○○名義偽造丁○○領取薪資17萬元之切結書部分，自應
    視為被告關此犯行業經併為起訴。據此，本院就此併為審理
    ，並當庭告知被告所犯法條，依法當無違誤。
  (四)刑之酌科
    1.查被告行為後，刑法第41條規定業於95年7月1日修正施行
      。茲依修正前刑法第41條第1 項前段規定：「犯最重本刑
      為5年以下有期徒刑以下之刑之罪，而受6個月以下有期徒
      刑或拘役之宣告，因身體、教育、職業、家庭之關係或其
      他正當事由，執行顯有困難者，得以1元以上3元以下折算
      1日，易科罰金」，暨修正前罰金罰鍰提高標準條例第2條
      前段規定（業因配合刑法修正而經公告刪除）：「依刑法
      第41條易科罰金或第42條第2 項易服勞役者，均就其原定
      數額提高為100倍折算1日」，被告行為時之易科罰金折算
      標準，本應以銀元300元折算1日，經以現行法規所定貨幣
      單位折算新臺幣條例第2 條規定之折算比例，換算其單位
      幣值為新臺幣，即應以新臺幣900元折算1日。較之95年7
      月1日修正施行之刑法第41條第1項前段規定：「犯最重本
      刑為5年以下有期徒刑以下之刑之罪，而受6個月以下有期
      徒刑或拘役之宣告者，得以新臺幣1000元、2000元或3000
      元折算1 日，易科罰金」，修正前之折算標準顯然較有利
      於被告，按諸首開說明，本案當有刑法第2條第1項、修正
      前刑法第41條第1 項前段暨修正前罰金罰鍰提高標準條例
      第2條規定之適用（最高法院95年度第8次刑事庭會議決議
      三(二)參照）。合先指明。
    2.本院審酌被告交付丁○○之國民身分證影本幫助「潤德工
      程行」逃漏稅捐，足生損害於稅捐機關稽徵審核稅額之正
      確性，嚴重影響國家稅收，兼衡量本件所涉虛報之金額，
      佐以被告犯罪之動機、目的、手段、所生危害、所得利益
      及已表悔悟之犯後態度等一切情狀，量處如主文所示之刑
      ，暨依刑法第2條第1項、修正前刑法第41條第1 項前段暨
      修正前罰金罰鍰提高標準條例第2 條規定，諭知如主文所
      示之易科罰金折算標準。
    3.末以，犯罪在96年4月24 日以前者，除中華民國九十六年
      罪犯減刑條例第3條第1項所列各罪經宣告死刑、無期徒刑
      或逾有期徒刑1年6月之刑而應不予減刑以外，其經宣告之
      有期徒刑、拘役或罰金各應依中華民國九十六年罪犯減刑
      條例第2條第1項減其刑期或金額二分之一。茲本案被告之
      犯罪時間，既在96年4月24 日以前，兼以核無中華民國九
      十六年罪犯減刑條例第3條、第5條等規定之適用，則其自
      當依法減刑，爰依中華民國九十六年罪犯減刑條例第7 條
      、第2條第1項第3 款規定，就被告所受如主文所示之有期
      徒刑宣告，減其刑期二分之一，併參酌法院辦理九十六年
      減刑案件應行注意事項所揭示意旨，於本判決之主文項
      下同時諭知其宣告刑及減得之刑。
    (五)切結書內偽造「丁○○」之署押（簽名及指紋印）2 枚，
      不問屬於犯人與否，應依刑法第219條規定宣告沒收。
四、依刑事訴訟法第452條、第273條之1第1項，稅捐稽徵法第43
    條第1項，刑法第2條第1項、第11條前段、第28條、第31 條
    第1項、第216條、第215條、第210條、修正前刑法第55條、
    修正前刑法第41條第1項前段、第219條，刑法施行法第1 條
    之1，修正前罰金罰鍰提高標準條例第2條，現行法規所定貨
    幣單位折算新臺幣條例第2 條，中華民國九十六年罪犯減刑
    條例第2條第1項第3款、第7條，逕以判決如主文。
本案經檢察官甲○○到庭執行職務。
中    華    民    國    98    年    6    月    29     日
                  刑事第三庭法    官  林淑鳳
以上正本證明與原本無異。
如不服本判決應於收受送達後10日內向本院提出上訴書狀，並應
敘述具體理由；其未敘述上訴理由者，應於上訴期間屆滿後20日
內向本院補提理由書（均須按他造當事人之人數附繕本）「切勿
逕送上級法院」。
中    華    民    國    98    年    6     月    30    日
                            書 記 官  王靜敏
附錄論罪法條：
中華民國刑法第216條
（行使偽造變造或登載不實之文書罪）
行使第 210 條至第 215 條之文書者，依偽造、變造文書或登載
不實事項或使登載不實事項之規定處斷。
中華民國刑法第215條
（業務上文書登載不實罪）
從事業務之人，明知為不實之事項，而登載於其業務上作成之文
書，足以生損害於公眾或他人者，處3年以下有期徒刑、拘役或5
百元以下罰金。
中華民國刑法第210條
（偽造變造私文書罪）
偽造、變造私文書，足以生損害於公眾或他人者，處 5 年以下有
期徒刑。


司法院資訊處製作；財團法人民間司法改革基金會備份。
